【裁判字號】    92,重上更(三),160
【裁判日期】    921016
【裁判案由】    偽造文書
【裁判全文】
臺灣高等法院刑事判決                      九十二年度重上更(三)字第一六０號
    上  訴  人  臺灣新竹地方法院檢察署檢察官
    被      告  乙○○
右上訴人因被告偽造文書等案件，不服臺灣新竹地方法院八十五年度訴字第九０六號
，中華民國八十六年七月七日第一審判決（起訴案號：臺灣新竹地方法院檢察署八十
五年度偵字第六四六四號）提起上訴，經判決後，由最高法院第三次發回更審，本院
判決如左：
    主    文
上訴駁回。
    理    由
一、公訴意旨略以：被告乙○○擔任裕金汽車股份有限公司（下稱裕金公司）之副總
    經理，因裕金公司前於民國八十二年九月一日，向華南商業銀行股份有限公司（
    下稱華南銀行）借貸新台幣（下同）六百萬元，約定六個月後還款，其後多次展
    期至八十四年十一月底，僅剩二百六十萬元之債權，被告為求展期清償，除提出
    展期之授信申請書外，並為符合華南銀行規定，竟未經告訴人甲○○同意，由乙
    ○○以其所保管甲○○存放公司之印鑑章，蓋用於華南銀行八十四年十二月七日
    借據之連帶保證人欄上，使甲○○形式上就此筆債款負連帶保證人責任，致生損
    害於甲○○及華南銀行，因認被告涉犯刑法第二百十六條、第二百十條之行使偽
    造私文書罪嫌。
二、按犯罪事實應依證據認定之，無證據不得認定犯罪事實，又不能證明被告犯罪者
    ，應諭知無罪之判決，刑事訴訟法第一百五十四條第二項、第三百零一條第一項
    分別定有明文。又刑事訴訟法第一百六十一條第一項規定：檢察官就被告犯罪事
    實，應負舉證責任，並指出證明之方法。因此，檢察官對於起訴之犯罪事實，應
    負提出證據及說服之實質舉證責任。倘其所提出之證據，不足為被告有罪之積極
    證明，或其指出之證明方法，無從說服法院以形成被告有罪之心證，基於無罪推
    定原則，自應為被告無罪之判決（最高法院九十二年台上字第一二八號判例意旨
    參照）。公訴人認被告犯有行使偽造私文書犯行，無非以告訴人甲○○之指訴及
    卷附借據影本為論據。訊據被告堅決否認有行使偽造私文書犯行，辯稱：係經母
    親即裕金公司董事長邱張惠指示，比照往例辦理本件貸款展期手續，告訴人甲○
    ○本為該貸款之連帶保證人，並有同意書具八十四年十二月七日二百六十萬元之
    借據，及蓋用交付公司保管之印鑑章於借據上，持以向華南銀行辦理貸款展期等
    語。
三、經查：
（一）裕金公司原為被告、告訴人之父邱仕棠於七十七年四月創立之家族企業，並由
      邱仕棠擔任董事長，其餘家族成員之邱張惠（即告訴人與被告之母）、告訴人
      甲○○、被告乙○○等人則均為公司股東。邱仕棠於八十三年五月十五日死亡
      後，即由邱張惠接任裕金公司董事長，告訴人為裕金公司之監察人兼任副總經
      理，被告則於八十三年下半年度接任總經理。裕金公司前於八十二年九月一日
      ，向華南銀行信用貸款六百萬元，邱仕棠、甲○○、乙○○三人皆為連帶保證
      人，並於八十三年三月八日辦理展期，三人仍為連帶保證人。迨邱仕棠死亡後
      ，裕金公司改由邱張惠繼任董事長，期間就該六百萬元貸款，清償其中二十萬
      元，並於八十三年十月二十六日申請辦理剩餘五百八十萬元部分貸款展期；再
      於八十三年十月二十七日重新與華南銀行簽訂授信約定書及保證書，邱張惠、
      甲○○、乙○○三人仍然擔任連帶保證人。嗣裕金公司再清償三百一十萬元後
      ，又於八十四年五月一日申請辦理餘款二百七十萬元部分貸款展期，邱張惠、
      甲○○、乙○○三人亦繼續擔任連帶保證人。旋裕金公司又清償十萬元，復於
      八十四年十二月一日申請辦理其餘二百六十萬元貸款展期手續，並於八十四年
      十二月七日借據上蓋用告訴人印章等情，業據被告及告訴人一致供明在卷，並
      有華南銀行八十二年八月十八日、八十三年三月八日、八十三年十月二十六日
      、八十四年五月一日、八十四年十二月一日授信申請書及八十三年十月二十七
      日保證書、八十四年十二月七日借據等在卷可稽。則本件八十四年十二月七日
      借據所示之二百六十萬元貸款，係裕金公司原董事長邱仕棠前於八十二年九月
      一日向華南銀行貸款六百萬元，經部分清償後，就餘款申請辦理展期而來，被
      告及告訴人自始即均為連帶保證人，並非被告、或被告另以裕金公司名義向華
      南銀行新借之款項。
（二）告訴人自七十七年七月二日起即擔任裕金公司董事；八十二年三月十五日起則
      擔任裕金公司副總經理；及至八十三年六月二十日改任裕金公司監察人及兼任
      副總經理一職，並執行總經理職務，直至八十三年下半年度始離去裕金公司職
      務，有裕金公司股東臨時會議事錄影本二紙、公司變更登記事項卡影本二紙及
      告訴人批示之裕金公司各項簽呈多紙在卷可稽（見本院更二審卷第一三三頁、
      偵查卷第七十至八一頁）。而本件六百萬元貸款，係裕金公司原董事長邱仕棠
      於八十二年九月一日向華南銀行申請辦理，當時告訴人正擔任裕金公司之副總
      經理（被告則擔任經理），告訴人自能知悉裕金公司向華南銀行貸款六百萬元
      ，並同意擔任連帶保證人之事。按告訴人於八十三年下半年度離開裕金公司時
      ，該筆貸款尚有五百八十萬元未還。雖裕金公司又先後清償三百十萬元及十萬
      元，惟仍積欠華南銀行二百六十萬元，裕金公司自有繼續辦理展期之必要，告
      訴人依法仍負有連帶清償之保證人責任。告訴人自不得以離開裕金公司為由，
      主張就該二百六十萬元無須負清償責任。則被告於八十四年十二月一日，以裕
      金公司名義向華南銀行申請辦理該二百六十萬元貸款展期手續，並由被告、告
      訴人及邱張惠擔任連帶保證人，及於八十四年十二月七日借據上蓋用告訴人印
      章，自係本於借款人裕金公司及連帶保證人被告、告訴人及邱張惠之利益，主
      觀上亦係援用裕金公司辦理貸款展期之往例，顯無偽造文書之故意。況上開二
      百六十萬元貸款，既屬告訴人應負之債務，乃因被告辦理展期結果，使告訴人
      得以延緩清償；債權人華南銀行亦得以繼續收取約定利率之孳息，客觀上自均
      無損於華南銀行及告訴人之利益，自與刑法偽造私文書罪之構成要件不符。
（三）裕金公司上開貸款，及至八十五年三月一日到期未獲清償，華南銀行因而於八
      十五年五月二十三日向原審聲請核發支付命令。經原審法院於八十五年五月二
      十七日核發八十五年度促字第六八六七號支付命令，並於八十五年六月五日送
      達至裕金公司所在之苗栗縣苗栗市縣○路六七號、被告及告訴人住所即苗栗縣
      苗栗市縣○路六五號三樓、四樓。其中告訴人支付命令係由告訴人於八十五年
      六月五日親自收受送達；裕金公司及被告之支付命令則由告訴人於同日代為收
      受送達，該支付命令因當事人未聲明異議而於八十五年六月二十五日確定（收
      受支付命令後二十日確定），此經本院調閱原審八十五年度促字第六八六七號
      卷宗屬實。告訴人於本院本審九十二年十月二日審理時亦坦承確有親自收受上
      開支付命令，復未於法定期間內提出異議；且告訴人於該支付命令確定後，始
      於八十五年六月二十七日，向台灣新竹地方法院檢察署提出偽造私文書告訴，
      有台灣新竹地方法院檢察署八十五年六月二十七日訊問筆錄在卷可考。按告訴
      人明知裕金公司上開向華南銀行之貸款，尚未完全清償，告訴人本負有連帶保
      證人責任，裕金公司亦有辦理展期之必要，告訴人指稱不知裕金公司有辦理展
      期，已有可疑。且若告訴人不知被告有辦理展期之事，告訴人竟於收受支付命
      令後，既未聲明異議，復未立即對被告提出告訴，亦與常情有違。參以告訴人
      於本院審理時陳稱：因華南銀行就本件債權聲請法院查封拍賣房屋，始提起本
      件告訴等情，告訴人顯係為圖免除連帶債務責任，而否認有同意辦理本件二百
      六十萬元貸款展期手續至灼。
（四）告訴人於本院前審另稱：裕金公司八十三年十月二十六日、八十四年五月一日
      借款展期之事，事先均不知情，在八十三年五月間就向公司表示不能繼續經營
      等語。惟告訴人於原審八十六年一月六日審理時坦承：印章一直置於裕金公司
      內（見原審卷第六七頁）。而本件裕金公司係自八十二年九月一日即向華南銀
      行借款，並於八十三年三月八日辦理展期，告訴人均同意擔任連帶保證人，已
      如前述。則告訴人於裕金公司八十二年九月一日向華南銀行辦理借款，及八十
      三年三月八日辦理展期蓋用之印章，自係告訴人同意並放置於裕金公司內之印
      章。再裕金公司於各次辦理展期時，僅須蓋用原借款之印鑑章，無須保證人親
      自到場辦理，亦據證人即前華南銀行苗栗分行人員魏正瑩、吳慶棟於偵查中證
      述明確（見偵查卷第四八頁、第八三頁背面至第八四頁正面），顯見裕金公司
      向華南銀行貸款六百萬元，迄各次辦理展期之各項手續文件上蓋用之告訴人印
      文，均係告訴人放置於裕金公司內之印章無疑。查裕金公司向華南銀行貸款六
      百萬元，及至八十四年十二月一日辦理展期之二百六十萬元貸款，告訴人均負
      有連帶清償責任。倘告訴人於八十三年五月間離職後，對裕金公司積欠華南銀
      行之貸款，不同意辦理展期，裕金公司就該到期之貸款自須立即償還華南銀行
      ，被告及告訴人亦須負連帶清償責任。然裕金公司既未清償華南銀行，華南銀
      行亦未向告訴人及被告要求履行連帶保證人清償責任，告訴人豈有不知裕金公
      司已有辦理展期之事。尤以告訴人自裕金公司離職時，並未取回印章，益見告
      訴人確有同意裕金公司繼續使用該印章辦理本件貸款展期手續之事。告訴人此
      部分所指，要非屬實。
（五）綜上所述，本件八十四年十二月七日借據所示之二百六十萬元貸款，係裕金公
      司原董事長邱仕棠前於八十二年九月一日向華南銀行貸款六百萬元，經部分清
      償後，申請辦理展期而來，被告及告訴人自始即均為連帶保證人，並非被告個
      人之借款。告訴人自始即同意擔任借款連帶保證人，並將印章放置於裕金公司
      內，供辦理本件貸款之用。而被告於八十四年十二月一日，以裕金公司名義向
      華南銀行申請辦理該二百六十萬元貸款展期手續，係本於裕金公司及告訴人等
      之利益，復援用裕金公司辦理貸款展期之往例，主觀上並無偽造文書之故意；
      客觀上亦均無損於華南銀行及告訴人之利益，自與刑法偽造私文書罪之構成要
      件不符。公訴人以告訴人指訴及卷附八十四年十二月七日之借據，指稱被告犯
      有行使偽造私文書犯行，要屬無據。
  四、原審調查結果，認不能證明被告犯罪，而為被告無罪之諭知，經核並無不當，
      公訴人上訴，猶指被告犯罪，為無理由，應予駁回。
據上論斷，應依刑事訴訟法第三百六十八條，判決如主文。
本案經檢察官邱美育到庭執行職務。
中      華      民      國    九十二    年       十      月    十六     日
                            臺灣高等法院刑事第十四庭
                                審判長法  官  陳  祐  輔
                                      法  官  洪  昌  宏
                                      法  官  陳  國  文
右正本證明與原本無異。
檢察官如不服本判決，應於收受送達後十日內向本院提出上訴書狀，其未敘述上訴之
理由者並得於提起上訴後十日內向本院補提理由書（均須按他造當事人之人數附繕本
）。
                                      書記官  蔡  棟  樑
中      華      民      國    九十二    年      十      月    十六      日


司法院資訊處製作；財團法人民間司法改革基金會備份。
